【裁判字號】    92,台上,1739
【裁判日期】    920403
【裁判案由】    傷害致人於死等罪
【裁判全文】
最高法院刑事判決                              九十二年度台上字第一七三九號
    上  訴  人  乙○○
                甲○○
右上訴人等因傷害致人於死等罪案件，不服台灣高等法院中華民國九十一年十二月二
十五日第二審判決（九十一年度少連上訴字第九八號，起訴案號：台灣士林地方法院
檢察署九十年度偵字第五二一八號），提起上訴，本院判決如左：
    主  文
上訴駁回。
    理  由
按刑事訴訟法第三百七十七條規定，上訴於第三審法院，非以判決違背法令為理由，
不得為之。是提起第三審上訴，應以原判決違背法令為理由，係屬法定要件。如果上
訴理由狀並未依據卷內訴訟資料，具體指摘原判決不適用何種法則或如何適用不當，
或所指摘原判決違法情事，顯與法律規定得為第三審上訴理由之違法情形，不相適合
時，均應認其上訴為違背法律上之程式，予以駁回。本件上訴人乙○○上訴意旨略稱
：(一)、上訴人甲○○於警訊時供稱：乙○○問伊女傅峙蓉大便為何又不說，便出手毆
打傅峙蓉之臉靨及頭部，致其撞到門板，傅峙蓉便昏迷於餐桌旁云云，但甲○○嗣於
一審調查時則改稱：乙○○用掃把前面扁扁的紅色的塑膠板往傅峙蓉掃下去，傅峙蓉
要往伊跑過來，走兩步就倒了云云，原審對此攸關傅峙蓉究係何原因倒地昏迷之事由
，未予詳查，自屬於法有違。(二)、乙○○於原審已供陳其於案發日只用手掌打傅峙蓉
之臉部，並未以手掌打傅峙蓉之頭部，原判決對此有利於乙○○之證據未予採納，且
未說明其理由，亦有判決不備理由之違法。(三)、卷附法務部法醫研究所鑑定書之鑑定
有欠公允，原審未再將傅峙蓉之死因送請其他學有專精之專家再行鑑定，有調查未盡
之違誤。(四)、乙○○於原審已質疑傅峙蓉之顱內出血是否係其於案發前數日，於台北
縣淡水鎮欣聯汽車旅館內自樓梯上跌倒所致，且該處之樓梯及走道均舖設有地氈，傅
峙蓉自該處跌倒，亦會產生表皮無傷，顱內出血腫脹之情況，原審未至該汽車旅館調
查，並有於審判期日應調查之證據而未予調查之違法云云。另甲○○上訴意旨則略稱
：傅峙蓉出生後原由甲○○之母吳陳美子代為照顧，甲○○只帶傅峙蓉至伊與乙○○
同居處二次而已，甲○○並無如原判決所認定之未將傅峙蓉安頓於安全之生活情形。
另甲○○發現乙○○毆打傅峙蓉時，無不奮身阻止，全力保護，並向乙○○求饒，且
甲○○為保護傅峙蓉，曾帶傅峙蓉欲回吳陳美子住處，但經乙○○於中途攔阻作罷，
故甲○○並無原判決所稱不保護傅峙蓉之情況。原判決對上開有利於甲○○之證據不
予採納，復未說明其理由，亦有判決不備理由之違法云云。
惟查：(一)、原判決維持第一審論處乙○○以連續傷害人之身體，因而致人於死（累犯
）罪刑，及論處甲○○以對於無自救力之人，不為其生存所必要之保護，因而致人於
死罪刑之判決，駁回檢察官及乙○○、甲○○在第二審之本部分上訴，已依卷證資料
敘明其所憑之證據及認定之理由。而以乙○○否認犯罪，辯稱：伊平常只有拿細棍子
打傅峙蓉屁股，且因為傅峙蓉玩火才予管教。伊未曾有用香煙燙傅峙蓉，也沒有用掃
把或手掌打傅峙蓉之頭部，事發當晚傅峙蓉因便溺在褲子上，從房間走往曬衣服處的
中間突然昏倒，伊先發現，立即叫甲○○通知救護車，傅峙蓉應係吃爆米花噎到。伊
將甲○○之子女視如己出，平日或有疏於照顧，延誤就醫，但應不至於構成過失致死
之罪，伊若打小孩，小孩也應該倒下去，而非承受伊之力道，傅峙蓉之頭部受傷是因
為曾在汽車旅館跌倒所造成云云。另甲○○亦否認犯罪，辯稱：伊固係傅峙蓉之母親
，對傅峙蓉有保護之義務，且常看見乙○○毆打傅峙蓉之頭部，而未曾將傅峙蓉送醫
治療，但乙○○毆打傅峙蓉時，伊均會跪求乙○○停手，但乙○○恐嚇伊如將傅峙蓉
送醫或前往報警，其會殺死伊全家，伊因擔心伊母及子女之生命安危，加之伊平日之
行動自由亦遭乙○○限制，故無法期待伊做出正確之選擇云云，乃卸責之詞，不足採
信，於理由詳加說明及指駁。經核所為論敘，均與卷內證據資料相符，從形式上觀察
，並無違背經驗法則、論理法則等違法情形存在。(二)、原判決已敘明依檢察官督同法
醫相驗傅峙蓉後所製作之驗斷書，及法務部法醫研究所鑑定人方中民解剖傅峙蓉後所
作之鑑定書顯示，傅峙蓉生前即已傷痕累累，遍布全身，且其背部可見多數之條狀鈍
挫傷，是被條狀物自背後打擊所形成。另其二大腿及小腿所見圓形皮膚變色，疑為燙
傷。而其氣管、食道均無異物，其頭皮無出血，無骨折，右枕部硬膜下腔血腫，血塊
已粘連，應是住院前所發生頭部外傷合併肺炎死亡，究其發生應與受虐失照顧而來（
見原判決理由壹、二、(一)）。並以依甲○○及證人吳陳美子、江林蜂、傅俊凱、林悅
、傅文麗、華清福、許國恩暨乙○○於警訊、檢察官偵查中或一審審理時之證言或供
述，可證乙○○於民國八十九年十二月間甲○○之夫傅金全因車禍死亡後，在傅峙蓉
二、三次至其與甲○○同住之台北縣三芝鄉○○路○段十九巷二十三號處居住時，慣
常對傅峙蓉予以施虐、傷害（見原判決第二頁第十一行以下、理由壹、二、(二)）。另
以甲○○於事發後受乙○○之要求為之掩護犯行，因而於救護車到達時，虛稱傅峙蓉
係被爆米花噎到而昏迷，然於傅峙蓉死亡後，甲○○於接受警訊時，即吐露實情，迄
於一審及原審調查中，仍陳述案發日係乙○○出言責罵傅峙蓉不說而大便在其褲子上
，乃以手掌毆擊傅峙蓉之頭部，且用掃把前端塑膠板往傅峙蓉掃下去等語，核與傅峙
蓉屍身上之頭皮無出血，無骨折，右枕部硬膜下腔血腫之傷情吻合，足證甲○○所述
為真。而乙○○對於事發時其所在之地點、如何發生事故等情，均有不同之說法，另
對其當時有無拍打傅峙蓉乙節，亦有「拍打胸部及背部」、「打臉」、「沒有打」等
不同之說詞，先後供述不一，顯示乙○○有畏罪飾詞之心態。且傅峙蓉受毆擊後，旋
昏迷失去知覺，而乏生命跡象，亦經證人游志順、呂享全於一審調查中陳述明確，故
認傅峙蓉之頭部確係受重力之毆擊，而非自行滑倒所致，另乙○○復有慣常因細故即
任意毆擊傅峙蓉頭部之舉措，乃認傅峙蓉係因乙○○之毆打導致死亡，其間具有相當
之因果關係（見原判決理由壹、二、(三)）。又以傅峙蓉經解剖鑑定結果，氣管、食道
既均無異物，並無證據證明其死亡係噎到食物所致。且證人陳標乾證稱：傅峙蓉背部
的傷勢是屬於挫傷，是條型物直接拍打所造成，不可能是跌倒，如果從樓梯上滾下來
，傷痕會有間隔，不可能是如傅峙蓉身上的傷痕有重覆之複式傷等語，且傅峙蓉如係
從樓梯上跌下而產生條形傷，則該傷應出現於身體各處，非僅分布於背部而已，況觀
諸卷附傅峙蓉屍身照片所示，該等條形傷係由上而下，頭粗尾細，且有重疊、不規則
間隔，而甲○○亦稱：傅峙蓉於汽車旅館跌倒前，已傷痕累累，而傅峙蓉自汽車旅館
樓梯摔下之後生活作息仍正常，走路很穩，不會常跌倒等語，自難認傅峙蓉之上述傷
勢係自樓梯上跌下所致。再以依證人陳標乾之證詞及卷附之驗斷書所載，傅峙蓉顱內
出血之位置，係在右後枕部，為頭部外表之凹下處，不可能於其跌倒時撞擊地面，而
從傅峙蓉致死之顱內出血，係內部腫脹，表皮無傷以觀，其遭手掌毆打之可能性甚高
，且與甲○○所稱乙○○以手掌打傅峙蓉頭部等語，適相吻合，益證甲○○所稱傅峙
蓉遭乙○○毆打致死乙節為真實（見原判決理由壹、二、(四)）。復以甲○○於警訊、
偵查、一審及原審調查中，已多次坦承親眼目睹乙○○虐待傅峙蓉，且對乙○○經常
毆打傅峙蓉之頭部，而其力道猛烈非傅峙蓉所能承受一節，知之甚明，其竟屢將傅峙
蓉接回與乙○○同住，置傅峙蓉於危險之境地，更於傅峙蓉遭乙○○凌虐施暴攻擊頭
部後，未攜之就醫，給予必要之醫護治療，其對於無自救能力之傅峙蓉，顯未為其生
存必要之保護。而依甲○○之供述及證人黃秀、林悅、傅文麗、華清福、許國恩之證
言，乙○○顯未限制甲○○時時刻刻之行動自由，甲○○尚非毫無保護傅峙蓉之機會
與方法，而甲○○縱曾受乙○○毆打、恐嚇，伊如欲保護傅峙蓉，實有甚多機會報警
處理，且甲○○有資力提供傅峙蓉安全無虞之生活環境，亦可帶傅峙蓉就醫，卻忽視
而不為，顯已違反其應盡之保護義務，置無自救力之傅峙蓉於被凌虐。故認乙○○確
有傷害人之身體，因而致人於死行為，而甲○○則有對於無自救力之人，不為其生存
所必要之保護，因而致人於死行為。故乙○○上訴意旨(一)、(二)、(四)及甲○○上訴意旨
，均係徒憑己見，就原判決已說明事項或屬原審採證認事職權之適法行使，任意指摘
，或再為單純事實之爭辯，顯與法律規定得為第三審上訴理由之違法情形，不相適合
。(三)、法院如認其囑託之機關鑑定有欠完備，固不妨另行鑑定，但鑑定報告能否採取
，係證據之證明力問題，按照刑事訴訟法第一百五十五條第一項規定，既賦予法院以
自由判斷之權，則其應否另行鑑定，在審理事實之法院，自屬有權酌定。原審既認法
務部法醫研究所鑑定人所作之鑑定報告為可取，並採之為證，即不得以原審未再委請
其他機關另行鑑定而據為提起第三審上訴之適法理由。其上訴違背法律上之程式，應
予駁回。
據上論結，應依刑事訴訟法第三百九十五條前段，判決如主文。
中      華      民      國    九十二    年      四      月      三      日
                              最高法院刑事第九庭
                                  審判長法官  陳  炳  煌
                                        法官  陳  正  庸
                                        法官  韓  金  秀
                                        法官  吳  信  銘
                                        法官  徐  文  亮
      右正本證明與原本無異
                                              書  記  官
中      華      民      國    九十二    年      四      月      九      日


司法院資訊處製作；財團法人民間司法改革基金會備份。
